最  高  行  政  法  院  判  決
110年度年上字第11號
上  訴  人  辛朝明等25人(詳附表)       
共      同
訴訟代理人  李漢中  律師
            何姿穎  律師
            陳漢笙  律師
被 上訴 人  國防部空軍司令部

代  表  人  熊厚基              
被 上訴 人  國軍退除役官兵輔導委員會

代  表  人  馮世寬              
被 上訴 人  公務人員退休撫卹基金管理委員會

代  表  人  周志宏              
                          送達代收人  林妙如        
上列當事人間陸海空軍軍官士官服役條例事件，上訴人對於中華
民國109年12月23日臺北高等行政法院108年度年訴字第132號判
決，提起上訴，本院判決如下：
　　主  文
上訴駁回。
上訴審訴訟費用由上訴人負擔。
　　理  由
一、爭訟概要
　  上訴人辛朝明等25人係退伍軍人，於民國107年6月30日前分
    別經被上訴人國防部空軍司令部（下稱空軍司令部）核准退
    伍，並支領退除給與。嗣陸海空軍軍官士官服役條例於107
    年6月21日修正公布（下稱服役條例），除第26、37、45及4
    6條定自107年7月1日施行，其餘條文自同年6月23日施行。
    空軍司令部依服役條例第26條、第46條等規定，就上訴人辛
    朝明等23人(如附表編號1至23所示) 分別以臺北高等行政法
    院(下稱原審)108年度年訴字第132號判決(下稱原判決)附表
    二所示編號1至23之原處分一（下合稱原處分一，其中鄭志
    光所受原處分一文號誤植為「專案編號06-01-13143」，正
    確文號應修正為「專案編號06-01-09372」）重新審定，就
    其餘上訴人，分別以原判決附表二所示編號24至25之前處分
    （下合稱前處分）重新審定，並分年調整渠等自107年7月至
    117年6月及117年7月起之退除給與。空軍司令部重新審查前
    處分內容後，復分別以原判決附表二所示編號24至25之原處
    分二（與原處分一合稱原處分）變更前處分內容。上訴人不
    服原處分，循序共同提起行政訴訟，聲明：1.訴願決定及原
    處分均撤銷。2.空軍司令部應依修正前服役條例所審定之項
    目及金額，作成給付上訴人退除給與之處分。3.被上訴人國
    軍退除役官兵輔導委員會及公務人員退休撫卹基金管理委員
    會，應依修正前服役條例之規定，給付上訴人依服役條例審
    定退除給與後所產生之差額，並自107年7月1日起至清償日
    止，以及上開差額按年息5％計算之利息。經原判決以上訴人
    之訴在法律上顯無理由，爰不經言詞辯論，逕以判決駁回。
    上訴人不服，提起本件上訴。
二、上訴人起訴之主張、被上訴人在原審之答辯及聲明，均引用
    原判決所載。
三、原審駁回上訴人第一審之訴，係略以：㈠關於訴之聲明第1項
    部分，本件上訴人起訴意旨，依其起訴狀記載，就事實部分
    並無爭執，而係主張空軍司令部據以作成原處分之後服役條
    例規定違憲，訴請如訴之聲明所示。惟司法院釋字第781號
    解釋，服役條例有關「設定法定退休所得上限(即天花板)計
    算基準」、「調降月退休所得」、「調降月退休所得之扣減
    順序」、「調降領取(一次)退伍金者之優存利率」等規定均
    不違憲。原審自應受其拘束，不能為相異之裁判，上訴人亦
    不能再事爭執。就此而言，自可認上訴人之訴顯無理由。㈡
    關於訴之聲明第2項部分，上訴人既未先經申請作成前揭行
    政處分，更未經訴願，其逕提起訴訟，即不具備課予義務訴
    訟之要件，且無法補正，依行政訴訟法第107條第1項第10款
    規定為不合法，本應裁定駁回，今以更慎重之判決程序駁回
    之。㈢關於訴之聲明第3項部分，上訴人所提之撤銷訴訟（即
    訴之聲明第1項部分），經審理結果認為上訴人之訴為顯無
    理由，應予駁回，業如前述，是上訴人合併請求損害賠償及
    其他財產上給付，亦失所附麗，應併予駁回等語，為其論據
    。　　
四、上訴意旨略謂：
  ㈠參諸湯德宗、吳陳鐶、黃璽君、林俊益等大法官之部分不同
    意見書，可知司法院釋字第781號解釋無端區分退休給與財
    源，並賦予不同之法律效果及憲法層級化財產權保障，剝奪
    退休者已取得退休給與之財產請求權，實屬對我國憲法制度
    之嚴重迫害。再者，司法院釋字第781號解釋對「恩給制」
    望文生義，無視憲法第18條及憲法增修條文第10條第9項之
    規定，以及司法院釋字第280號、第455號、第515號、第596
    號、第605號、第614號、第658號、第717號及第760號解釋
    中對於軍公教人員退休制度之保障；及軍官士官退役給與屬
    遞延薪資之本質，作成政府得減少退休給與之解釋，明顯牴
    觸前揭憲法條文及歷來大法官解釋之釋憲理由書。
  ㈡按軍公教於各退休撫卹相關法規均明文規定，由政府負最後
    支付保證責任，然司法院釋字第781號解釋卻認於基金不足
    因應得採取其他應變措施，且此種解釋方式顯然悖離法律明
    確性原則，荒謬程度更甚前開區分財源予以不同層級化財產
    保障者，如此逸脫法理解釋及人民法感情而為政府脫免最後
    支付保證責任之解釋，難認非無違憲之虞，洵堪認定。
  ㈢審視被上訴人以服役條例獨斷更改修正前服役條例所示應給
    付之退除給與金額，殊不知本件並非跨越新、舊法規施行時
    期，要係在修正前服役條例時即已完全實現構成要件，僅發
    放退除役給與金額橫跨新、舊條例施行時期而已，豈料司法
    院釋字第781號解釋逕認新法規並無違反不溯及既往原則，
    實屬違法。綜上，司法院釋字第781號解釋於程序上及實體
    上均有違憲之虞，原判決逕以之為據，駁回上訴人之訴，確
    有判決不適用法規或適用不當之違法等語。
五、本院查：
　㈠憲法第16條所定人民之訴訟權，乃人民於其權利受侵害時，
    得向司法機關訴請救濟之制度性保障。行政訴訟旨在確保人
    民之訴訟權，進而貫徹人民之各項實體的權利，而且此類實
    體權利為憲法相關基本權利條款所保障，具有濃厚的基本人
    權保障與法治國之價值，因此法院踐行訴訟程序須符合正當
    法律程序原則，使人民受公開、公平、公正之審判，為人民
    之訴訟權受憲法保障之核心領域。行政訴訟法第188條第1項
    規定：「行政訴訟除別有規定外，應本於言詞辯論而為裁判
    。」第2項規定：「法官非參與裁判基礎之辯論者，不得參
    與裁判。」及第189條第1項規定：「行政法院為裁判時，應
    斟酌全辯論意旨及調查證據之結果，依論理及經驗法則判斷
    事實之真偽。但別有規定者，不在此限。」即在貫徹言詞審
    理原則及直接審理原則之精神；但另方面言之，行政訴訟畢
    竟涉及組織、人員、經費之花費，其設計必須有一定之效能
    、效率考量。行政訴訟法為提供人民「有效之權利救濟」，
    避免濫用司法資源，乃配合各種紛爭性質、原告訴訟請求以
    及法院裁判方式，建立不同之訴訟類型，使原告在具備一定
    要件時，得請求行政法院，對其與被告之法律爭議，以適當
    內容及效力之裁判，予以公允，並且經濟、迅速、有效之解
    決。是以為求兩造之法律爭議，能得以公允、經濟、迅速、
    有效之解決，原告之訴如經法院認有訴訟要件欠缺而無從補
    正之情形時，依行政訴訟法第107條第1項規定，應以裁定駁
    回之。如依其所訴事實，在法律上顯無理由者，依同法第10
    7條第3項規定，則得不經言詞辯論，逕以判決駁回，此即為
    同法第188條第1項之「別有規定」，因而得例外不經言詞辯
    論而為裁判。是以，倘原告之訴，依其所訴之事實，並無證
    據有待調查審認，亦無法律上問題有待釐清，在法律上顯然
    不能獲得勝訴判決，即足以判斷在法律上顯無理由，為避免
    徒增當事人勞費及無謂耗損司法資源，自無進行無實質意義
    之言詞辯論程序之必要，以符訴訟經濟之原則。凡此，係為
    貫徹有效之權利救濟原則所為之必要程序設計。蓋憲法上訴
    訟權保障，既非單一面向由原告角度觀察，僅就其最佳利益
    為無限上綱之救濟程序，而應兼顧訴訟資源之有限性，在一
    定條件下（訴訟要件欠缺以及顯無理由），限制其後續程序
    之進行，以免侵奪其他國民向法院求為有效權利救濟之資源
    ，更非於法律見解充分溝通而結果明確之情況下，仍進行無
    謂、冗長且不可能變更訴訟結果之言詞辯論程序，致失正當
    程序之真義。換言之，於訴訟符合例外一定條件情形下，應
    替代以經由權衡後之法律保護，賦予行政法院迅速明確之公
    平裁判義務，儘速安定法秩序，建立當事人間，乃至整體社
    會後續各項活動之法律基礎。
　㈡按憲法第78條規定：「司法院解釋憲法，並有統一解釋法律
    及命令之權。」第173條規定：「憲法之解釋，由司法院為
    之。」第171條第2項規定：「法律與憲法有無牴觸發生疑義
    時，由司法院解釋之。」第79條第2項規定：「司法院設大
    法官若干人，掌理本憲法第78條規定事項……」是解釋法律牴
    觸憲法而宣告其為無效，乃專屬司法院大法官之職掌。司法
    院依上開規定所為之解釋，有拘束全國各機關及人民之效力
    ，各機關處理有關事項，應依解釋意旨為之，違背解釋之判
    例，當然失其效力，亦經釋字第185號解釋宣示在案。上開
    解釋所稱之全國各機關，當然包含法院在內。次按法官依據
    法律獨立審判，憲法第80條定有明文，故依法公布施行之法
    律，法官應以其為審判之依據，不得認定法律為違憲而逕行
    拒絕適用；又該法律如經司法院作成解釋宣告未違憲，依前
    段之說明，法院亦自應受其拘束，於審理個案時，依解釋意
    旨為之；且於該解釋作成後，如無因憲法或相關法律有所修
    正，或相關社會情事已有重大變更，而有重行認定與判斷之
    必要，並聲請經司法院再作成變更或補充之解釋，應不許法
    院或其他任何人民或機關持歧異之見解不予遵守。　　　
  ㈢上訴人均為退伍軍人，於107年6月30日前分別經空軍司令部
    依修正前服役條例核定退伍。嗣服役條例於107年修正，空
    軍司令部依服役條例第26條及第46條等規定作成原處分，重
    新計算上訴人退除給與及分年調整107年7月起至117年6月之
    退除給與及117年7月1日起之退除給與等情，為原審依法確
    定之事實，核與卷內證據相符，且為兩造所不爭。是上訴人
    提起本件行政訴訟，對於原處分所為事實之認定及係適用服
    役條例之結果本身均不爭執，惟爭執原處分所適用之服役條
    例第26條及第46條等相關法律規定牴觸憲法，致原處分違憲
    。據此，原判決論明：司法院釋字第781號解釋：「陸海空
    軍軍官士官服役條例第3條、第26條第2項第1款、第2款、第
    3項、第4項前段及第46條第4項第1款規定，無涉法律不溯及
    既往原則，亦與信賴保護原則、比例原則尚無違背。同條例
    第26條第4項規定，與憲法保障服公職權、生存權之意旨尚
    無違背。同條例第29條第2項規定，無涉法律不溯及既往原
    則及工作權之保障，亦未牴觸比例原則，與憲法保障人民財
    產權之意旨尚無違背。同條例第46條第5項規定，與憲法保
    障財產權之意旨尚無違背。同條例第47條第3項規定，無違
    法律不溯及既往原則，與信賴保護原則及比例原則均尚無違
    背。」亦即，服役條例有關「設定法定退休所得上限(即天
    花板)計算基準」、「調降月退休所得」、「調降月退休所
    得之扣減順序」、「調降領取(一次)退伍金者之優存利率」
    等規定均不違憲，以上訴人之訴在法律上顯然不能獲得勝訴
    ，因而以顯無理由予以駁回，於法並無不合。
　㈣上訴意旨雖主張司法院釋字第781號解釋非但形式上悖於法定
    程序，實體解釋內容更有未盡符法制之處，並執大法官之部
    分不同意見書為據，指摘原判決違背法令等語。惟按：
  1.憲法第78條規定：「司法院解釋憲法，並有統一解釋法律及
    命令之權。」第173條規定：「憲法之解釋，由司法院為之
    。」第171條第2項規定：「法律與憲法有無牴觸發生疑義時
    ，由司法院解釋之。」第79條第2項規定：「司法院設大法
    官若干人，掌理本憲法第78條規定事項……」是解釋法律牴觸
    憲法而宣告其為無效，乃專屬司法院大法官之職掌。司法院
    依上開規定所為之解釋，有拘束全國各機關及人民之效力，
    各機關處理有關事項，應依解釋意旨為之，違背解釋之判例
    ，當然失其效力，亦經司法院釋字第185號解釋宣示在案。
    上開解釋所稱之全國各機關，當然包含法院在內。
　2.法官依據法律獨立審判，憲法第80條定有明文，故依法公布
    施行之法律，法官應以其為審判之依據，不得認定法律為違
    憲而逕行拒絕適用；又該法律如經司法院作成解釋宣告未違
    憲，依前段之說明，法院亦自應受其拘束，於審理個案時，
    依解釋意旨為之；且於該解釋作成後，如無因憲法或相關法
    律有所修正，或相關社會情事已有重大變更，而有重行認定
    與判斷之必要，並聲請經司法院再作成變更或補充之解釋，
    應不許法院或其他任何人民或機關持歧異之見解不予遵守。
  3.再則，司法院大法官審理案件法第14條第1項前段規定：「
    大法官解釋憲法，應有大法官現有總額2/3之出席，及出席
    人2/3同意，方得通過。」第17條第1項規定：「大法官決議
    之解釋文，應附具解釋理由書，連同各大法官對該解釋之協
    同意見書或不同意見書，一併由司法院公布之，並通知本案
    聲請人及其關係人。」司法院大法官審理案件法施行細則第
    16條規定：「(第1項)關於解釋原則及解釋文草案之議決，
    依本法第14條之規定行之。(第2項)關於案件是否受理及解
    釋理由書草案文字之議決，以出席大法官過半數之同意行之
    。」第17條第1項第1款：「關於解釋原則及解釋文草案之可
    決人數，依下列各款之規定：一、憲法解釋及法律是否牴觸
    憲法之解釋，依本法第14條第1項前段之規定。」第18條規
    定：「(第1項)大法官贊成解釋文草案之原則，而對其理由
    有補充或不同之法律意見者，得提出協同意見書。（第2項
    ）大法官對於解釋文草案之原則，曾表示不同之法律意見者
    ，得提出一部或全部之不同意見書。……」第20條規定：「(
    第1項)大法官會議通過之解釋文及解釋理由書公布時，應記
    載解釋文通過時之主席及出席大法官之姓名。(第2項)大法
    官協同意見書或不同意見書，除逾期提出或提出後聲明不發
    表者外，應與前項解釋文及解釋理由書一併公布，並記明提
    出者之姓名。……」可知，司法院大法官所為憲法解釋及法律
    是否牴觸憲法之解釋，其解釋文係經過特別多數決所通過，
    其解釋理由書則係經過普通多數決所通過，參與審理之大法
    官對於該解釋案之共同意見、看法與討論結果，完全呈現在
    解釋文及解釋理由書內；至於大法官之意見書，只是個別或
    數名大法官聯名對該號解釋所提出之論理的補充或表達自己
    立場的說明，隨同解釋一併公布而已，不具有解釋之拘束力
    ，更無從執之以否定解釋之效力。
  4.查服役條例係於107年6月21日修正公布，除第26、37、45及
    46條定自107年7月1日施行，其餘條文自107年6月23日施行
    ，旋經立法委員江啟臣等38人以服役條例第3條、第26條第2
    項第1款、第2款、第3項、第4項、第29條第2項、第34條第1
    項第3款、第46條第4項第1款、第5項、第47條第3項及第54
    條第2項規定，變更軍官士官退除給與計算基準、削減退除
    給與、優惠存款利息、限制退伍除役人員就任或再任而予停
    俸、以刪減之退除給與作為退休撫卹基金財源，並溯及適用
    於已退伍除役人員，違反法律不溯及既往原則、信賴保護原
    則及比例原則，侵害受規範對象受憲法保障之財產權、生存
    權、服公職權、工作權及平等權，聲請解釋。司法院嗣於10
    8年8月23日公布釋字第781號解釋之解釋文及解釋理由書，
    依前揭說明，解釋文及解釋理由當係依大法官之多數決而形
    成，縱有大法官持不同意見，亦不減損解釋對於全國各機關
    及人民之拘束力，原審及本院自均應受其拘束，於審理本件
    時，依解釋意旨為之。況查，司法院釋字第781號解釋公布
    迄今，其間憲法或相關法律均未見有所修正，相關社會情事
    亦未見有何重大變更，自無聲請司法院重行認定與判斷之必
    要，故依前揭說明，上訴意旨指摘遵守司法院釋字第781號
    解釋之原判決為違背法令，並無可採。
  ㈤綜上所述，原判決駁回上訴人在原審之訴，核無違誤。上訴
    論旨仍執前詞，指摘原判決違背法令，求予廢棄，為無理由
    ，應予駁回。
六、據上論結，本件上訴為無理由。依行政訴訟法第255條第1項
    、第98條第1項前段、第104條、民事訴訟法第85條第1項前
    段，判決如主文。　　　　
中　　華　　民　　國　　110 　年　　11　　月　　11　　日
                    最高行政法院第四庭
                        審判長法  官  胡  方  新　
                              法  官　陳  國  成
                              法  官　蕭　惠　芳
                              法  官　曹　瑞　卿
                              法  官　林　惠　瑜

以  上  正  本  證  明  與  原  本  無  異
中　　華　　民　　國　　110 　年　　11　　月　　11　　日
　　　　　　　　　　　　　　　書記官　蔡　宜　婷